【裁判字號】    92,上訴,1371
【裁判日期】    920910
【裁判案由】    常業重利
【裁判全文】
臺灣高等法院高雄分院刑事判決                  九十二年度上訴字第一三七一號
    上訴人  戊○○
    即被告
右上訴人因常業重利案件，不服臺灣屏東地方法院九十一年度訴字第三七五號中華民
國九十二年五月二十二日第一審判決（起訴案號：臺灣屏東地方法院檢察署九十年度
偵字第五四五二號、第六六九二號），提起上訴，本院判決如左：
      主  文
上訴駁回。
     事  實
一、戊○○（綽號「大寶」）基於乘他人急迫而貸以金錢，並取得與原本顯不相當之
    重利為常業之犯意，自八十八年初某日起，以屏東市○○路「大屏東檳榔店」為
    據點，自任組長，負責行政管理及最後放款審核之工作，並以每日約新台幣（下
    同）一千元之代價，僱用具有犯意聯絡之徐偉堯（綽號「阿田」）、綽號「小寶
    」、「阿忠」、「阿水」及另二不詳姓名年籍之成年男子為組員，徐偉堯、「阿
    忠」、「阿水」負責在外尋覓客源、審核借款資格及每日收款之工作；「阿寶」
    及另二不詳姓名年籍人負責呆帳收取之工作，戊○○且發給徐偉堯000000
    0000號行動電話晶片供上述工作時連絡之用。戊○○遂自行或指示徐偉堯或
    其他不詳姓名年籍之組員，在屏東縣市地區找尋客戶後，於如附表所示之人，經
    濟困難急需用錢而與戊○○、徐偉堯、「阿忠」、「小寶」、「阿水」或其他不
    詳姓名年籍之組員連絡借款時，乘如附表所示之人急迫之際，以新台幣（下同）
    三萬元或六萬元為借款單位，設定借款三萬元，預扣六千元利息，還款期一個月
    ，每日還款一千元；借款六萬元，預扣一萬六千元或一萬四千元之利息，還款期
    二個月，每日還款一千元之借款條件，並由借款人提出身分證影本及簽發本票供
    擔保，而獲得年利率百分之一百三十九至二百四十間與原本顯不相當之重利，並
    以之為生活之資。徐偉堯見上述所為之不法利得豐厚，應戊○○邀約，於九十年
    三月二十五日繳付二十萬元（起訴書誤為二十五萬元）投資款予戊○○供放款資
    金使用，徐偉堯每月因此另得一萬七千元之利潤。嗣警方據報於九十年八月二十
    四日十三時三十分許，持原審法院核發之搜索票，至屏東縣麟洛鄉○○村○○路
    二四六號徐偉堯住處，查扣電話紀錄六紙、借款紀錄三紙、借款人住址及電話六
    紙、0000000000號行動電話晶片一片、戶籍謄本二紙（戶長王振東）
    、借條二紙（借款人己○○）、已開具之本票九紙（己○○三紙、劉榮永五紙、
    王振東一紙）、商業本票六本（內含已開具之王振東本票二十紙，餘為空白本票
    ）等物。
二、案經屏東縣警察局屏東分局移送臺灣屏東地方法院檢察署偵查起訴。
     理  由
一、上訴人即被告戊○○並未於本院審判期日到庭，惟其於本院調查時矢口否認有何
    常業重利之犯行，辯稱：我因生意失敗，沒有錢借給他人去收取利息，也不認識
    「小寶」、「阿水」、「阿忠」之人，在徐偉堯住處被查扣之物都不是我所有，
    與我無關，可能是與徐偉堯喝酒時提及徐偉堯的太太在酒店上班，他不高興，才
    說我經營重利業務云云。經查：
（一）被告戊○○如何自任組長，僱用被告徐偉堯、綽號「阿忠」、「阿寶」、「阿
      水」及其他另不詳姓名年籍成年人二人為組員，乘如附表所示之人急迫用錢之
      機會，以上述借款條件出借款項之事實，業經共同被告徐偉堯於警訊時供稱：
      「組長為『大寶』負責行政，撥放借款、接收每日組員收回之款項，呆帳收取
      小組長為『小寶』男子，負責收帳及教嗖二名男子收回呆帳，組員『阿忠』男
      子負責收帳、出納、審核借款部分，組員『阿水』的工作性質和『阿忠』一樣
      ，我也是擔任組員一職，另二名組員專責負責呆帳之收款。」、「（問：戊○
      ○是否即是『大寶』？）是的。」、「借款人借參萬元，實得貳萬肆仟元，每
      日償還壹仟元，共分三十日償還，利息二十分，另借款人借陸萬元，實得肆萬
      陸仟元，每日償還壹仟元，共分六十日償還，借款人需簽立本票，並找尋一人
      為保證人」、「（問：你現替公司向借款人收取款項？借款金額多少？聯絡電
      話為何？）潘德喜兩項六萬元的借款合計十二萬元，羅梅芳借六萬元，鄭順風
      借六萬元，潘秀英兩項六萬元的借款合計十二萬元，潘秋鸞借六萬元，鄭貴華
      借六萬元，葉松興借六萬元，楊育慈借六萬元，潘勝雄借六萬元，駱美玲借六
      萬元，李素琴借三萬元，李和諸兩項六萬元的借款合計十二萬元，吳秋惠借六
      萬元，曹信妹借三萬元，曹榮茂借三萬元，魏松英借六萬元，甲○○借六萬元
      ，簡寶源借三萬元，張春花、陳志中借六萬元，李耀宗借六萬元，等二十一人
      之借款人尚未償還。」、「（另如附表二所示鳳淑至秀琴等二十三人借款資料
      是何人所有？）是公司『小寶』所有，是『小寶』叫我幫忙收款之款項，現已
      繳清。」（見警訊卷二第三頁至第五頁）、於偵查中供稱：「組長是戊○○，
      成員裏有小寶、阿忠、阿水」、「（大寶是何人？）戊○○。」、「（被查獲
      電話聯絡簿內二十一人是何用？）是向公司借錢之人。」、「三萬元每個月一
      天一千元，六萬元兩個月一天一千元」、「有要扣除手續費」、「（知道借錢
      之人是急需用錢之人？）知道」等語（見九十年度偵字第五四五二號卷第六至
      八頁），已坦承犯行，甚為詳盡，核與證人李和諸於警訊時所證稱：「我是在
      八十九年十月份在萬丹國中前向綽號『阿水』借貸新台幣陸萬元，利息是二個
      月為一期，開立本票及身分證影本．．．實拿新台幣肆萬陸仟元．．．到了九
      十年六月份時就由『阿田』帶了另一名男子並介紹說是他們公司的組長，並催
      我還錢。」、「．．．『阿田』之人就是徐偉堯．．．戊○○就是徐偉堯帶來
      向我催討金錢，並介紹是公司組長之人沒錯。」等語（見同上偵卷第五十一頁
      、第五十二頁），證人趙金玉於原審所證稱：「因急需用錢，於八十九年或九
      十年間向戊○○借錢，戊○○曾帶阿寶，阿寶曾帶徐偉堯來向我收錢，所以將
      錢交給徐偉堯，借六萬元給付四萬四千多或四萬六千多元，每天收一千元，收
      二個月，另有一叫『阿水』的亦是同夥」等語（見原審卷第七十五至七十七頁
      、第九十一頁、第九十二頁），秘密證人Ａ１於警訊時所證稱：「借款參萬元
      ，則先扣新台幣陸仟元，實拿新台幣貳萬肆仟元，也是一個月還清參萬元，另
      外還有借新台幣陸萬元，為期二個月，則先扣新台幣壹萬肆仟元，實拿新台幣
      肆萬陸仟元」，「大約在八十八年初開始向徐偉堯借錢的，斷斷續續借了二百
      多萬元，可是我已經還了二百八十多萬元，另外還利息有六十七萬元，目前還
      欠他七萬餘元」等語（見警訊卷一第六頁、第八頁）、秘密證人Ａ４於警訊時
      所證稱：「從八十九年九月初至九十年六月在屏東市安和婦產科前向綽號『阿
      水』之男子借貸的，共有三筆，每筆金額是陸萬元，如借新台幣陸萬元，則先
      扣壹萬肆仟元，實拿肆萬陸仟元」等語（見警訊卷二第十頁），於原審所證稱
      ：「因幫朋友背書，透過一個阿水認識徐偉堯，從八十九年九月到去年六月，
      共借過三到四次，每次以六萬元為基數，第一次借款時預扣利息壹萬六千元，
      後來每次預扣利息壹萬四千元，錢是『阿水』在屏東市安和婦產科前拿給我的
      ，『阿水』告訴我說錢是徐偉堯的，每次借錢時都要簽發本票給他」等語（見
      原審卷第四十頁）、秘密證人Ａ５於警訊時所證稱：「我是在九十年六月初至
      今總共（向徐偉堯）借了兩筆金額都是新台幣陸萬元，先扣利息錢壹萬陸仟元
      ，實拿新台幣肆萬肆仟元，分六十天還清」、「徐偉堯每天來收款時都跟著一
      名年約三十歲左右的男子叫『阿忠』的來收錢。」等語（見警訊卷二第十二頁
      ）、於原審所證稱：「因為先前的六萬元無法還清，所以我再借六萬元，一期
      是二個月，利息先扣，徐偉堯給我四萬六千元，先扣一萬六千元的利息，之後
      一天一千元清償」等語（見原審卷第三十九頁），均大致相符，共同被告徐偉
      堯前述自白，核與事實相符，尚堪採信。
（二）被告戊○○雖辯稱：因喝酒時提及徐偉堯太太在酒店上班，徐偉堯不高興，才
      指認其經營重利業務云云。共同被告徐偉堯嗣於原審亦附和被告戊○○之辯詞
      ，改稱：只有我一個人從事借貸工作，與戊○○無關，因與戊○○有仇，才會
      指認他涉案云云；然被告戊○○對於與共同被告徐偉堯如何積怨一節，先稱：
      「徐偉堯酗酒很嚴重，我曾取笑他，他老婆上班喝酒，脫光衣服，也有一次他
      叫我一起跟他去抓姦，我認為碰這種事會很倒霉就拒絕他，他可能懷恨在心。
      」等語（見九十年度偵字第六六九二號第十二頁），與共同被告徐偉堯嗣於偵
      查中所稱：「沒有（找戊○○一起去抓姦過）。」不符（見同上偵查卷第十八
      頁），被告戊○○雖再改稱：「我們經常在做完檳榔生意一同喝酒，可能是我
      比較直講了一些不該講的話。」（見同上偵查卷第十八頁、第十九頁），或稱
      ：「徐偉堯的太太曾經在酒店上班，我與他喝酒時，曾經提及此事，雖然沒有
      正式衝突，但是我知道他為了此事心理不高興。」等語（見原審卷第五十八頁
      ），亦與共同被告徐偉堯於原審審理時所供稱：「戊○○自九十年開始經常會
      調戲我太太，我對他有不滿。」（見原審卷第五十五頁）不符，被告與共同被
      告徐偉堯二人對於產生仇恨之原因事實所述皆有不同，其等此部分之供述是否
      實在，堪值懷疑？再被告戊○○自承與共同被告徐偉堯自小認識（見原審卷第
      五十九頁），二人又常一起喝酒，可見其等交情甚深，如真有仇恨，豈有相交
      如此之理。況共同被告徐偉堯自承犯行後供述被告戊○○涉案時，並無迴避卸
      責之情，如共同被告徐偉堯導因仇恨，欲趁機陷害被告戊○○，何不順勢指稱
      被告戊○○單獨涉案，用以脫免刑責，是被告戊○○與共同被告徐偉堯此部分
      所供，應是卸責、迴護之詞，不足採信。
（三）共同被告徐偉堯雖於原審另陳稱：於警訊及偵查中因身體不舒服才供述被告戊
      ○○犯案云云，但共同被告徐偉堯否認其於警訊及偵查中初訊時供述被告戊○
      ○涉案之理由，或謂是與被告戊○○有仇或謂是因身體不舒服云云，前後不一
      ，即使共同被告徐偉堯於偵查中翻異前供時，也不曾主張有何因身體不舒服因
      此指認被告戊○○，共同被告徐偉堯前述所稱是因身體不舒服才指認被告戊○
      ○云云，亦應為迴護被告戊○○之詞，不足採信。
（四）共同被告徐偉堯於九十年三月間，應被告戊○○所邀，投資二十萬元等情，業
      經共同被告徐偉堯於偵查中供稱：「他（指戊○○）三月份邀我投資二十萬。
      」、「分紅入股部份（每月可賺）一萬七千元。」等語（見九十年度偵字第五
      四五二號卷第八頁），則被告戊○○吸收資金貸放款項之手段甚為乙確，可見
      被告戊○○之資金來源並無問題，其經商失敗與否，與其貸放借款資金來源間
      ，應無何關連性存在，被告戊○○另辯稱因生意失敗，沒錢借給他人云云，無
      足為被告有利之認定。
（五）證人趙金玉於警訊中固指稱不認識被告戊○○等語，但原審先後傳訊證人趙金
      玉，並提示被告戊○○之彩色相片供證人趙金玉指認後，均指稱曾向被告戊○
      ○借款無誤，參諸被告戊○○確實經營重利之行為，已如上述，證人趙金玉於
      警訊中所述，應是記憶不清所致，不足為被告戊○○有利之認定。此外，復有
      電話紀錄六紙、借款紀錄三紙、借款人住址及電話六紙、000000000
      0號行動電話晶片一片等物在卷可資佐證，被告戊○○確有與共同被告徐偉堯
      、「阿寶」、「阿忠」、「阿水」等人共同貸借款項予急迫之人收取利息，灼
      然甚乙。
（六）按刑法上規定之常業罪，只須有賴某種犯罪為業之意思，而有事實之表現為已
      足，不以藉該犯罪為唯一生存者為必要，縱令其尚有其他職業，自無礙成立常
      業罪。又所謂取得與原本顯不相當之重利，係指就原本利率、時期核算及參酌
      當地之經濟狀況，較之一般債務之利息，顯有特殊之超額者而言。本件被告戊
      ○○固供稱案發當時從事檳榔販賣之行業，但其等收取之利息年利率在百分之
      一百三十九至二百四十之間，高於民法第二百零五條規定之最高法定年利率百
      分之二十甚多，參酌屏東地區係以農漁業之經濟狀況，被告戊○○收取之利息
      ，可認係超額之重利無訛；況共同被告徐偉堯於原審供稱：放高利貸一個月可
      收入約十萬元不等之金額（見原審卷第五九頁），顯見被告戊○○重利行為利
      潤豐厚，足以支應其等生活之資，而以之為常業之事實，故被告戊○○係以乘
      他人急迫貸以金錢，而取得與原本顯不相當之重利為常業甚乙，是本件事證乙
      確，被告戊○○之犯行堪以認定。
二、核被告戊○○所為，係犯刑法第三百四十五條之常業重利罪，被告戊○○與共同
    被告徐偉堯及綽號「阿寶」、「阿忠」、「阿水」等人就前述犯行，有犯意連絡
    及行為分擔，均為共同正犯。
三、原審因而適用刑法第二十八條、第三百四十五條、第三十八條第一項第二款，罰
    金罰鍰提高標準條例第一條前段之規定，並審酌被告戊○○正值青年，不思以合
    法、正當之方式賺取財富，竟利用他人之急迫牟取暴利，被害者人數眾多，所獲
    取之利益豐厚，且身為組長惡性較重等一切情狀，量處有期徒刑八月。扣案之電
    話紀錄六紙、借款紀錄三紙、借款人住址及電話六紙、0000000000號
    行動電話晶片一片，均為被告戊○○與共同被告徐偉堯二人所有，供犯罪所用之
    物，業經共同被告徐偉堯於警訊時供乙在卷，依刑法第三十八條第一項第二款宣
    告沒收；另扣案之借條二紙（借款人己○○）、已開具之本票九紙（己○○三紙
    、劉榮永五紙、王振東一紙）、商業本票六本（內含已開具之王振東本票二十紙
    ，餘為空白本票），均係共同被告徐偉堯從事檳榔生意時，客戶簽立予其持有等
    情，業經共同被告徐偉堯供述乙確，核與證人己○○證述之情節相符（見九十年
    偵字第五四五二號卷第五十五頁），共同被告徐偉堯既均承認犯行，亦無隱匿本
    票開具目的之必要，此部分所述應可相信；又戶籍謄本二紙（戶長王振東），亦
    顯非被告等所有之物，又均非違禁物，均不併予宣告沒收。又以公訴意旨另謂：
    被告戊○○夥同不詳姓名年籍男子多人，意圖牟利，共同基於常業之犯意，自八
    十六年三月間某日起至八十八年初某日止，分由被告戊○○擔任組長，其他人擔
    任組員之方式，共同經營俗稱地下錢莊，供急迫、輕率或無經驗不特定之多數人
    借款，約定每筆借款以三萬元及六萬元為一個基數，其利息分別為六千至一萬四
    千元不等，並於借款之初預扣利息，再各以三十天及六十天為期，每日償還一千
    元，直至欠款還清為止，因認被告戊○○此部分亦涉有刑法第三百四十五條常業
    重利罪嫌；惟按刑法第三百四十四條重利罪以乘人急迫、輕率或無經驗，貸以金
    錢或其他物品，且需取得與原本顯不相當之重利為構成要件，公訴人認被告戊○
    ○有前述犯行，無非係以秘密證人Ａ２、Ａ３於警訊中指述為論據，然訊之被告
    戊○○堅決否認前述重利之犯行；經查秘密證人Ａ２、Ａ３固分別指稱於八十六
    年三月、八十七年間向被告戊○○借款三萬或六萬元，預扣利息六千或一萬四千
    元之事實，但秘密證人Ａ２、Ａ３借款當時是否有急迫、輕率或無經驗之情形不
    乙，原審傳訊秘密證人Ａ２、Ａ３始終均未到庭陳述，即無證據證乙被告戊○○
    有何乘秘密證人Ａ２、Ａ３急迫、輕率或無經驗而貸予款項，用以取得與原本顯
    不相當重利之行為，自難僅憑秘密證人Ａ２、Ａ３供述借款之情，逕認被告戊○
    ○於上述時間收取重利之犯行，此外，復查無其他積極證據足認被告有公訴意旨
    所指常業重利之行為，因公訴人認被告戊○○此部分所為與前述論罪科刑之常業
    重利罪刑部分，為實質上一罪關係，爰不另為無罪之諭知，於理由欄併予敘乙；
    其認事用法，均無不合，量刑亦屬適當，被告戊○○上訴意旨，以原審量刑過重
    ，指摘原判決不當，為無理由，應予駁回。
四、被告戊○○經合法傳喚，無正當理由不到庭，爰不待其陳述逕行判決。
五、原判決對共同被告徐偉堯部分，已判決確定，本院不予論列。
據上論結，應依刑事訴訟法第三百六十八條、第三百七十一條，判決如主文。
本案經檢察官陳新慶到庭執行職務。
中    華    民    國      九十二      年      九      月     十   日
                              臺灣高等法院高雄分院刑事第七庭
                                  審判長法官  李春昌
                                        法官  莊飛宗
                                        法官  黃憲文
右正本證乙與原本無異。
如不服本判決應於收受本判決後十日內向本院提出上訴書狀，其未述上訴理由者，
並得於提起上訴後十日內向本院補提理由書狀（均須按他造當事人之人數附繕本)「
切勿逕送上級法院」。
                                      書記官  黃英彥
中    華    民    國      九十二      年      九      月     十   日
附錄：本判決論罪科刑法條：
中華民國刑法第三百四十四條
乘他人急迫、輕率或無經驗貸以金錢或其他物品，而取得與原本顯不相當之重利者，
處一年以下有期徒刑、拘役或科或併科一千元以下罰金。
中華民國刑法第三百四十五條
以犯前條之罪為常業者，處五年以下有期徒刑，得併科三千元以下罰金。
附表一：借款人名單（尚未償還借款部分）
潘德喜、羅梅芳、鄭順風、潘秀英、潘秋鸞、鄭貴華、葉松興、楊育慈、潘勝雄、駱
美玲、李素琴、李和諸、吳秋惠、曹信妹、曹榮茂、魏松英、甲○○、簡寶源、張春
花、陳志中、李耀宗。
附表二：借款人名單（已還款部分）
鳳淑、黑吉、老李、慶仔、福成、文祥、啟鴻、阿美、惠慈、美雲、麵店、阿香、小
琪、千千、英俊、福來、美銀、家玉、淑惠、合歡、乙村、小華、金女、秀琴。
附表三：借款人名單
林乙霞、許秀琴、丁○○、湯月珠、曾先國、麥豊仲、李錦鳳、李慶昌、蘇朝林、王
淑美、陳金林、李和春、謝育珍、陳麗美、丙○○、趙金玉。


司法院資訊處製作；財團法人民間司法改革基金會備份。
